【裁判字號】    98,簡上,72
【裁判日期】    981130
【裁判案由】    侵權行為損害賠償
【裁判全文】
臺灣嘉義地方法院民事判決              98年度簡上字第72號
上  訴  人  乙○○
法定代理人  甲○○
            戊○○
訴訟代理人  何永福律師
複代理人    己○○
被上訴人    庚○○
                        號
訴訟代理人  蔡碧仲律師
複代理人    張宗存律師
            陳振榮律師
            丙○○
上列當事人間侵權行為損害賠償事件，上訴人對於中華民國98年
7 月8 日本院嘉義簡易庭98年度嘉簡字第330 號第一審判決提起
上訴，於民國98年11月18日言詞辯論終結，本院判決如下：
    主      文
原判決關於駁回上訴人後開第二項請求部分暨訴訟費用負擔之裁
判均廢棄。
前項廢棄部分，被上訴人應給付上訴人新臺幣伍萬捌仟伍佰柒拾
柒元，及自民國九十八年三月十七日起至清償日止，按週年利率
百分之五計算之利息。
其餘上訴駁回。
第一、二審訴訟費用由被上訴人負擔四分之一，餘由上訴人負擔
。
    事實及理由
甲、上訴人主張：上訴人於民國97年6 月10日20時40分許，搭乘
    由訴外人丁○○所駕駛之車牌號碼H6Y ─550 號重型機車，
    行經嘉義縣鹿草鄉後堀村65之4 號之交叉路口時，不慎遭被
    上訴人駕駛牌號碼H5─9530號自用小客車闖紅燈追撞，致上
    訴人受有外傷性蜘蛛膜下腔出血、疑頸椎損傷、顏面、右手
    及雙膝多處擦傷之傷害。按「因故意或過失，不法侵害他人
    之權利者負損害賠償責任。」、「汽車、機車或其他非依軌
    道行駛之動力車輛，在使用中加損害於他人者，駕駛人應賠
    償因此所生之損害。但於防止損害之發生，已盡相當之注意
    者，不在此限。」民法第184 條第1 項前段、第191 條之2
    分別定有明文。是本件應由被上訴人舉證證明其就防止前開
    損害之發生已盡相當注意之能事，否則對上訴人所受之傷害
    ，應負損害賠償責任。查上訴人為治療前開所受傷害，支出
    醫療費新臺幣（下同）4,583 元及看護費用16,000元，另上
    訴人因受此傷害而嚴重影響學習及記憶力，亦經常頭痛，依
    民法第195 條第1 項前段規定，上訴人亦得請求賠償非財產
    上之損害（精神慰撫金）20萬元。被上訴人雖辯稱訴外人丁
    ○○逆向行駛云云，顯然不實，查訴外人丁○○所行駛之道
    路並無分向限制線，且刮地痕之起點亦不能認定是撞擊點，
    兩造發生車禍之撞擊地點在交叉路口，無所謂逆向行駛之情
    事，是被上訴人辯稱上訴人就前開損害之發生與有過失云云
    ，不能採信等語，並聲明：原判決廢棄；被上訴人應給付上
    訴人新臺幣（下同）220,583 元，及自起訴狀繕本送達之翌
    日起至清償日止，按週年利率百分之五計算之利息。
乙、被上訴人則以：(一)上訴人主張被上訴人過失無非依據係鈞院
    97年度嘉交簡865 號過失傷害刑事確定判決之認定，惟該刑
    事案件係適用簡易程序，檢察官偵查時並未傳喚被上訴人到
    庭，第一審審理時並未傳喚被上訴人為答辯，宣判後，被上
    訴人亦未收到判決書，而係由法院以公示送達方式為送達致
    被上訴人錯失上訴期間，是故縱該刑事判決認定被告有過失
    ，亦難以據此認定被告確有過失而應負侵權責任。(二)本件囑
    託台灣省嘉雲區車輛行車事故鑑定委員會為鑑定，業經該委
    員會函覆略以本件純屬號誌問題而不便鑑定等語，兩造又均
    主張自己之行進方向車道是綠燈，是本件並無證據證明被上
    訴人闖紅燈而有過失。(三)上訴人於檢察官訊問時曾答稱現場
    無其他目擊證人等語，於原審審理時卻又主張有一目擊證人
    ，已有不實；且依該證人之證言，亦僅能得知上訴人之行車
    方向，亦不能證明當時路口之燈號為何。(四)本件交通事故發
    生時間為97年6 月10日，被上訴人於當日即在警方製作筆錄
    ，上訴人於同年月19日即已出院，但卻遲至97年8 月13日始
    與訴外人丁○○一同製作筆錄，並一致指稱被上訴人闖紅燈
    ，強行穿越交岔路口，顯見其等之前開指述係於肇事後經串
    供而來，並非事實。(五)按汽、機車行駛至交叉路口遇有交通
    號誌時，應遵守交通號誌行駛，此觀道路交通安全規則第
    102 條第1 項第1 款規定自明。查被上訴人駕駛牌號碼H5－
    9530號自用小客車行經嘉義縣鹿草鄉後堀村65之4 號前設有
    行車管制燈號之交叉路口，被上訴人遵行之車道顯示為綠燈
    號誌，被上訴人遵守道路交通安全規則前進，同時信賴其他
    道路駕駛人亦會遵守交通規則，詎料上訴人搭乘由訴外人丁
    ○○騎乘車牌號碼H6Y －550 號重型機車竟闖紅燈違反道路
    交通安全規則，致兩車發生碰撞，且由現場刮地痕為在由北
    往南往三角村方向之道路左側，而被上訴人之行進方向為由
    西往東，研判刮地痕之起點位在逆向車道，足見上訴外人丁
    ○○駕駛之機車為逆向行駛，本件車禍事故顯係可歸責於上
    訴人之使用人即訴外人丁○○之過失，被上訴人並無過失。
    (六)又按民法第191 條之2 規定固課以汽、機車駕駛人推定過
    失之責任，此乃因動力車輛肇事致損害他人之身體或財產情
    形日漸增多，為保障被害人之安全，並減輕其舉證責任，基
    於分配正義之理念，將肇因於使用動力車輛所造成之他人損
    害，以推定過失之方式合理分配損害負擔之侵權行為責任。
    本件車禍事故現場並無任監視錄影紀錄，亦無目擊證人可證
    明案發經過及交通號誌燈顯示之情況，且上訴人係搭乘由訴
    外人丁○○所駕駛之車輛與被上訴人相撞，訴外人丁○○與
    被上訴人均是動力車輛之駕駛人，倘依上開法條規定，責命
    被上訴人需就防止本件車禍事故損害之發生，已盡相當注意
    之能事負舉證責任，對被上訴人未免過於苛刻，且與分配正
    義理念不符。(七)退步言之，上訴人請求之金額顯然過高。1.
    醫療費部分：上訴人雖主張支出4,583 元，但其亦自認已領
    取強制險理賠8 千餘元，自應從中扣抵。2.看護費：上訴人
    主張其自97年6 月10日起至同年月17日出院止，共住院7 天
    ，又同年6 月24日到院急診至翌日出院，合計住院8 天，因
    此請求看護費用16,000元云云。惟上訴人於97年6 月10日及
    11日均住在加護病房，有醫院護士全程照顧，無須看護。且
    依診斷證明書之記載，上訴人之傷勢係「頭部外傷併蜘蛛膜
    下腔出血」，其是否有受看護之必要，應由上訴人應負舉證
    責任。3.上訴人告主張因車禍頭部受傷影響學習及記憶力，
    亦未舉證證明，所請求慰撫金金額顯然過高。(八)上訴人係搭
    乘由訴外人丁○○所駕駛之車輛與被上訴人相撞致受有損傷
    ，則上訴人係藉由駕駛者丁○○之載送而擴大其活動範圍，
    是應認為駕駛者丁○○為上訴人之使用人，倘損害之發生或
    擴大，上訴人之使用人與有過失者，當有過失相抵之適用。
    本件駕駛者丁○○闖紅燈、逆向行駛等違反道路交通安全規
    則，就車禍事故之發生顯與有過失，且上訴人亦未戴安全帽
    ，致釀成頭部外傷併蜘蛛膜下腔出血等傷害，顯然與有過失
    ，此外，另考量被上訴人為外籍配偶，現為單親家庭，收入
    微薄且獨力撫育小孩，於繳交刑事罰金及與訴外人丁○○之
    民事和解金後，經濟上捉襟見拙，冀能減輕或免除被上訴人
    之賠償責任等語，資為抗辯，並聲明：上訴駁回；如受不利
    益判決，願供擔保，請准宣告免為假執行。
丙、得心證之理由：
一、被上訴人於97年6 月10日20時40分許駕駛車牌號碼H5—9530
    號自用小客車，由嘉義縣鹿草鄉往水上鄉（由西向東）行駛
    時，行經嘉義縣鹿草鄉後堀村65之4 號前設有行車管制燈號
    之交岔路口時，與訴外人丁○○所騎乘附載上訴人之車牌號
    碼H6Y —550 號重型機車發生碰撞，致上訴人受有外傷性蜘
    蛛膜下腔出血、疑頸椎損傷、顏面、右手及雙膝多處擦傷等
    傷害之事實，為兩造所不爭執，應為真實。
二、按訴狀送達後，原告不得將原訴變更或追加他訴。但請求之
    基礎事實同一者，不在此限。民事訴訟法第255 條第1 項第
    2 款有明文規定。次按，於上訴之第二審程序，訴之變更或
    追加，非經他造同意，不得為之。但民事訴訟法第255 條第
    1 項第2 款至第6 款情形，不在此限。民事訴訟法第446 條
    第1 項亦有明文。且此項規定，依同法第436 條之1 第3 項
    之規定，於簡易程序之上訴第二審程序準用之。查上訴人於
    原審起訴時，本於前項所示之事實，依據民法第184 條、第
    193 條及第195 條規定，請求被上訴人賠償損害；嗣於本院
    審理時，在依據同法第191 條之2 之規定，請求被上訴人賠
    償所受損害，核上訴人所為係屬訴之追加，原請求及追加請
    求均係本於前項所示之事實，其基礎事實顯然同一，依前開
    規定，應予准許，合先敘明。
三、按「汽車、機車或其他非依軌道行駛之動力車輛，在使用中
    加損害於他人者，駕駛人應賠償因此所生之損害。但於防止
    損害之發生，已盡相當之注意者，不在此限。」民法第191
    條之2 定有明文。此係專為非依軌道行駛之動力車輛在使用
    中駕駛人之責任而為規定。亦即，凡非依軌道行駛之動力車
    輛在使用中加損害於他人者，駕駛人對於被害人因此所受損
    害即應負賠償責任，由法律推定駕駛人侵害他人之行為係出
    於過失，且所謂他人，法並無明文僅限於行人及騎乘腳踏車
    者；而駕駛人之免責要件乃為證明於防止損害之發生，已盡
    相當之注意，積極為防止損害之發生而有所作為，仍不免發
    生損害，亦即應證明駕駛人使用動力車輛加損害於他人，非
    因自己之過失所致而後可。本件被上訴人駕駛汽車在行進間
    與訴外人丁○○駕駛之機車發生碰撞，致上訴人受有前開傷
    害，依前開規定，自應對於上訴人所受損害負賠償責任，上
    訴人如欲免責，則應就該損害之發生非因自己之過失所致乙
    事，負舉證之責任。
四、本件被上訴人雖主張本件交通事故係因訴外人丁○○未遵守
    交通號誌闖紅燈所致云云，但為上訴人否認。按汽、機車行
    駛至交叉路口遇有交通號誌時，應遵守交通號誌行駛，此觀
    道路交通安全規則第102 條第1 項第1 款規定自明。本件交
    通事故發生地點係位於嘉義縣鹿草鄉後堀村65之4 號前設有
    行車管制燈號之交叉路口乙節，已如前述，且依被上訴人及
    訴外人丁○○於刑事案件警方詢問時互指他方闖紅燈以觀，
    以及證人張振成於原審證稱略以當時有紅綠燈等語（見原審
    卷第112 頁），足認本件交通事故發生時，該交通號誌係處
    於正常運作狀態。是被上訴人自應先就其已遵守交通號誌行
    駛之事實負舉證責任。本件雖經原審囑託台灣省嘉雲區車輛
    行車事故鑑定委員會為鑑定，業經該委員會函覆略以本件純
    屬號誌問題而不便鑑定等語（見原審卷第81頁），證人張振
    成亦證稱其不知是紅燈還是綠燈（見原審卷第112 頁），訴
    外人丁○○駕駛之機車為逆向行駛乙節，縱然屬實，亦不能
    據此證明訴外人丁○○未遵守交通號誌行駛，此外，被上訴
    人又未提出其他得證明其已遵守交通號誌行駛之證據供本院
    斟酌，自難認被上訴人就其已遵守號誌行駛乙事已經舉證證
    明。再查，被上訴人既不能證明自己已遵守號誌行駛，則縱
    使訴外人有逆向行駛之行為，亦不能因此認定被上訴人無過
    失，是被上訴人辯稱其駕駛汽車加損害於上訴人非因自己之
    過失所致云云，即不能採信。
五、被上訴人既不能證明其無過失，依民法第191 條之2 規定，
    應就上訴人所受損害負賠償責任。茲認定上訴人所受損害如
    下：
  (一)醫療費用：上訴人主張為治療前開傷害支出醫療費用4,583
    元乙節，業據提出醫療費用收據8 紙（見原審卷第7 頁至第
    8頁背面）為證，堪信為真實。
  (二)看護費用：上訴人主張其因受前開傷害，自97年6 月10日起
    住院至6 月16日出院，另於97年6 月24日送急診住院，於同
    年6 月25日出院，供住院8 日等情，固據提出診斷證明書（
    見原審卷第9 頁及背面）為證，惟依財團法人嘉義基督教醫
    院97年6 月16日處之診斷證明書醫師囑言欄記載，上訴人住
    加護病房2 日，此2 日已有醫院醫護人員照護，自無再由他
    人看護之必要；至嗣後5 日雖居住於普通病房，但上訴人既
    因受有外傷性蜘蛛膜下腔出血及頸椎損傷等傷害且曾住進加
    護病房觀察，又顏面、右手及雙膝亦有多處擦傷，則其主張
    在住普通病房之5 日需由他人看護乙節，應為可採。就此，
    上訴人主張每日受有相當於支出2,000 元看護費之損害乙節
    ，尚為可採。至上訴人於97年6 月24日係因頭痛送急診住院
    ，此有診斷證明書附卷可按，而上訴人並未舉證證明其有受
    看護之必要，上訴人主張受有相當於支出1 日2,000 元看護
    費之損害，自非可採。是上訴人所受相當於支出看護費之損
    害應為1 萬元。上訴人之主張超過前開金額範圍部分，不可
    採。
  (三)精神慰撫金：上訴人因本件侵權行為受有外傷性蜘蛛膜下腔
    出血、疑頸椎損傷、顏面、右手及雙膝多處擦傷等傷害，則
    上訴人主張其受有精神上之苦痛乙節，應為可採。至上訴人
    主張其因受此傷害致影響學習及記憶力，頭部亦經常疼痛等
    情，但為被上訴人否認，上訴人未舉證證明，自難採信。次
    查上訴人為81年1 月間出生，係在學學生；被上訴人為高中
    肄業等情，業據兩造於警詢時陳明在案（見嘉義縣警察局水
    上分局嘉水警偵字第0970013435號偵查卷第4 頁、第1 頁）
    ，又上訴人無財產，被上訴人於96年度所得為14,094元、有
    1996年份1,600 ㏄福特自小客車乙部，97年度所得為9,875
    元等情，亦有稅務電子閘門財產所得調件明細表可按。本院
    斟酌被上訴人所施侵權行為之態樣、上訴人所受傷害之情狀
    ，以及兩造之學歷、經歷及經濟狀況等一切情事，認為上訴
    人得請求之精神慰撫金以12萬元為適當，逾此範圍之請求應
    屬過高，不能准許。
  (四)綜上，應認上訴人所受損害為134,583 元。
六、次按「損害之發生或擴大，被害人與有過失者，法院得減輕
    賠償金額，或免除之。重大之損害原因，為債務人所不及知
    ，而被害人不預促其注意或怠於避免或減少損害者，為與有
    過失。前二項之規定，於被害人之代理人或使用人與有過失
    者，準用之。」民法第217 條定有明文。又「駕駛機車有過
    失致坐於後座之人被他人駕駛之車撞死者，後座之人係因藉
    駕駛人載送而擴大其活動範圍，駕駛人為之駕駛機車，應認
    係後座之人之使用人…。」（最高法院74年台上字第1170號
    判例意旨參照）。本件上訴人係搭乘由訴外人丁○○所駕駛
    之機車乙節，為兩造所不爭執，是應認訴外人丁○○為上訴
    人之使用人，若訴外人丁○○於本件事故之發生亦有過失，
    依前開規定，亦應減輕被上訴人賠償金額或免除之。經查：
  (一)依道路交通安全規則第2 條第1 項第1 款、第94條第3 項規
    定，汽車（含機器腳踏車）行駛時，應注意車前狀況並隨時
    採取必要之安全措施。本件事故發生當時，天候晴、路況良
    好、視線佳等情，業經訴外人丁○○於警詢時陳明在案，且
    有道路交通事故調查報告表附卷可按（見原審卷第25頁、本
    院卷第頁），是訴外人丁○○應無不能注意車前狀況之情事
    。況且訴外人丁○○於警詢時亦陳稱略以：我載上訴人從下
    半天往三角村行駛，行經事故地點時發現有一自小客車，因
    為我這邊是綠燈，對方是紅燈，我想對方會停車因而加速想
    要通過，就要通過路口時，就撞上對方車輛的左前門等語（
    見原審卷第25頁）。丁○○於本院審理時亦證稱略以：我的
    車剛過路口時，被上訴人的車也到路口，他還在行進中，但
    車速比較慢，好像要停下來；兩車的撞擊位置是在我行駛道
    路的中間偏右位置，當時我的車頭已經通過被上訴人行駛道
    路之中央分隔島，但車身還沒有過分隔島等語（見本院卷第
    104 頁至第106 頁），準此，丁○○既在通過路口時發現被
    上訴人亦行進至路口且仍在行進中，其自無不能注意被上訴
    人所駕駛之車輛亦通過其路口而向前行駛之可能。是則訴外
    人丁○○縱然係遵守交通號誌行駛，然依前開規則規定，其
    仍應注意車前狀況並採取必要之安全措施，惟其竟忽視被上
    訴人所駕駛之車輛，反而加速行駛通過，致與被上訴人所駕
    駛之車輛發生碰撞，即難謂無過失。至被上訴人主張訴外人
    丁○○逆向行駛，無非以兩車碰撞後產生之刮地痕位於丁○
    ○行駛車道之東側，惟丁○○亦證稱略以：我沒有逆向行駛
    ，因為我行駛之道路旁有類似拱門的東西，所以我會稍微偏
    左行駛，我們撞擊的位置約在道路中央偏右位置，車子在撞
    擊後並未立即倒地，而是向左滑行等語，參以卷附道路交通
    事故現場圖所示之刮地痕起點係在丁○○行駛道路之中央略
    微偏東（左）之處，應認兩車撞擊後未立即倒地，而係偏左
    行進後才倒地，是該刮地痕之起點應非兩車撞擊之處，上訴
    人之主張尚非可信。
  (二)次依道路交通安全規則第88條第1 項第5 款規定，機器腳踏
    車之駕駛人及附載坐人均應戴安全帽。查本件上訴人未戴安
    全帽乙節，為上訴人自認，應為真實。而上訴人主要受傷部
    位又在頭部，自應認為上訴人未依規定戴安全帽亦為其受損
    害之共同原因而與有過失。
  (三)綜上，除上訴人未依規定戴安全帽，為與有過失外，訴外人
    丁○○為上訴人之使用人，未注意車前狀況，亦有過失，本
    院斟酌前開情事，認應減輕被上訴人賠償金額50﹪，是被上
    訴人應賠償上訴人之金額為67,292元【計算式：134,583 ×
    0.5＝67,291.5，元以下四捨五入 】。
七、次按「保險人依本法規定所為之保險給付，視為被保險人損
    害賠償金額之一部分，被保險人受賠償請求時，得扣除之。
    」強制汽車責任保險法第32條定有明文。本件上訴人因本件
    車禍事故，已領取強制責任保險理賠金8,715 元乙節，為兩
    造所不爭執，依前開規定，應自被上訴人應賠償之金額內扣
    除，扣除後，被上訴人應賠償之金額為58,577 元 。
八、復按給付無確定期限者，債務人於債權人得請求給付時，經
    其催告而未為給付，自受催告時起，負遲延責任。其經債權
    人起訴而送達訴狀，或依督促程序送達支付命令，或為其他
    相類之行為者，與催告有同一之效力；遲延之債務，以支付
    金錢為標的者，債權人得請求依法定利率計算之遲延利息；
    應付利息之債務，其利率未經約定，亦無法律可據者，週年
    利率為百分之五，為民法第229 條第2 項、第233 條第1 項
    前段、第203 條所明定。本件係屬侵權行為損害賠償之債，
    屬給付無確定期限者，且係以支付金錢為標的，則上訴人依
    前揭法律規定，就被上訴人應給付之上開金額，請求自起訴
    狀繕本送達之翌日即98年3 月17日起至清償日止，按法定利
    率即週年利率百分之五計算之利息，自屬有據。
九、從而，上訴人依侵權行為之法律關係，請求被上訴人給付
    58,577元，及自98年3 月17日起至清償日止，按週年利率百
    分之五計算之利息為有理由，應予准許；逾此範圍之請求，
    於法無據，應予駁回。基上，原審就上開應准許部分，為上
    訴人敗訴之判決，自有未洽，上訴意旨就此部分指摘原判決
    不當，求予廢棄改判，為有理由，爰將原審關於該部分之判
    決（暨訴訟費用之裁判）廢棄，改判如主文第2 項所示。至
    於上開不應准許部分，原審駁回上訴人之請求，核無違誤，
    上訴意旨指摘原審關於該部分之裁判不當，求予廢棄改判，
    為無理由，應予駁回。
十、本件事證已臻明確，兩造其餘攻擊防禦方法核與判決結果不
    生影響，爰不一一論述，併此敘明。
丁、訴訟費用負擔之依據：民事訴訟法第79條。
中    華    民    國    98    年    11    月    30    日
              民事第一庭  審判長法  官  林世芬
                                法  官  張鶴齡
                                法  官  林望民
以上正本係照原本作成
本判決不得上訴
中    華    民    國    98    年    11    月    30    日
                                書記官  陳慶時


司法院資訊處製作；財團法人民間司法改革基金會備份。
